ACORDAO-COMPLETO-2399505

ACÓRDÃO 731/2020 ATA 10/2020 - PLENÁRIO

VISTOS, relatados e discutidos estes autos de Embargos de Declaração opostos pelos Srs. Antônio Carlos Cavalcanti Lopes e Edilson Pereira de Oliveira, contra o Acórdão 212/2020-TCU-Plenário, que não conheceu dos Recursos de Reconsideração interpostos pelos responsáveis, por serem intempestivos e por não apresentarem fatos novos, nos termos do artigo 32, parágrafo único e inciso I, da Lei 8.443/92, c/c o artigo 285, caput e § 2º, do RI/TCU.
ACORDAM os Ministros do Tribunal de Contas da União, reunidos em Sessão do Plenário, diante das razões expostas pelo Relator, com fulcro nos arts. 32, inciso II, e 34 da Lei 8.443/1992; c/c os arts. 277, inciso III, e 287 do Regimento Interno/TCU, em:
9.1. conhecer dos Embargos de Declaração opostos pelos Srs. Antônio Carlos Cavalcanti Lopes e Edilson Pereira de Oliveira para, no mérito, não conceder a eles provimento.
9.2 dar conhecimento da presente deliberação aos interessados.

Embargos de Declaração opostos contra acórdão que não conheceu dos Recursos de Reconsideração por eles interpostos, em face de decisão que julgou suas contas irregulares, palicando-lhes débito, multa e a sanção de inibilitação para exercer carga em comissão ou função de confiança na Administração Pública Federal, em razão de irregularidades identificadas em convênios destinados à implantação de sistemas de abastecimento de água  e à construção de unidades habitacionais.

Prefeitura Municipal de Coremas - PB.

3. Interessados/Responsáveis/Recorrentes:
3.1. Interessado: Fundação Nacional de Saúde (CNPJ 26.989.350/0001-16).
3.2. Responsáveis: Antônio Carlos Cavalcanti Lopes (CPF XXX.651.804-XX), Celta Construções e Empreendimentos Ltda. (CNPJ 01.427.602/0001-92), Edilson Pereira de Oliveira (CPF XXX.183.004-XX), José Aloysio da Costa Machado Neto (CPF XXX.069.904-XX), José Vitoriano da Silva Filho (CPF XXX.794.114-XX).
3.3. Recorrentes: Edilson Pereira de Oliveira (CPF XXX.183.004-XX) e Antônio Carlos Cavalcanti Lopes (CPF XXX.651.804-XX).

13.1. Ministros presentes: José Mucio Monteiro (Presidente), Walton Alencar Rodrigues, Benjamin Zymler, Augusto Nardes, Aroldo Cedraz (Relator), Raimundo Carreiro, Ana Arraes, Bruno Dantas e Vital do Rêgo.
13.2. Ministros-Substitutos presentes: Augusto Sherman Cavalcanti, Marcos Bemquerer Costa, André Luís de Carvalho e Weder de Oliveira.

ACORDAO-COMPLETO-2424313

Acórdão 2182/2020 - Plenário

ACORDAO-COMPLETO-2436542

Acórdão 3012/2020 - Plenário

Edilson Perreira de Oliveira

EDILSON PEREIRA DE OLIVEIRA

ANTONIO CARLOS CAVALCANTE LOPES

JOSÉ VITORIANO DA SILVA FILHO

AROLDO CEDRAZ

Ministro Aroldo Cedraz.

Por meio do Acórdão 212/2020 (Peça 201) , o Plenário não conheceu dos Recursos de Reconsideração interpostos pelos Srs. Antônio Carlos Cavalcanti Lopes (Peça 149) e Edilson Pereira de Oliveira (Peça 162) , por serem intempestivos e por não apresentarem fatos novos, nos termos do artigo 32, parágrafo único e inciso I, da Lei 8.443/92, c/c o artigo 285, caput e § 2º, do RI/TCU.
2.	Irresignados, os responsáveis, opõem Embargos de Declaração, Srs. Antônio Carlos Cavalcanti Lopes (Peças 233 e 235 a 238) e Edilson Pereira de Oliveira (Peça 228) , arguindo, em essência, o seguinte: 
3.	O Sr. Edilson Pereira de Oliveira alega, essencialmente, haver equívoco no caso de sua responsabilização por ato praticado na gestão antecedente (Doc. 71, p. 3 - Voto) , pois apesar de a contratação da empresa por dispensa de licitação ter sido praticada em sua gestão, consta nos autos a clara execução de 100% do objeto do convênio celebrado com Funasa;
4.	Alega, na sequência, a necessidade de que este Tribunal considere a ocorrência da prescrição da pretensão punitiva, tendo em vista o lapso de tempo superior a 10 anos (entre a celebração dos convênios e a citação) e superior a 5 anos (entre os repasses e a citação) , bem como o período entre as datas dos repasses realizados (2004, 2005, 2006, 2007 e 2008 - data da ocorrência) e a citação (22/9/2014) . Isso, a teor do art. 1º, Lei 9.873/1.999, diante da existência de lapso temporal relevante (decurso de mais de 10 anos da data da celebração do convênio e da citação do ora embargante) , valendo considerar que a prescrição se observa, inclusive, na hipótese de se considerar com termo inicial a data dos repasses realizados, que superam 5 anos.
5.	Requer, ao final, o conhecimento e provimento dos presentes Embargos de Declaração para, emprestando efeitos modificativos ao Acórdão, declarar a prescrição da pretensão punitiva do TCU, matéria de ordem pública cognoscível ex officio e a qualquer tempo.
6.	Já o Sr. Antônio Carlos Cavalcanti Lopes, após apresentar resumo dos fatos e informação de que o julgamento proferido por meio do Acórdão 212/2020-TCU-Plenário considerou o intempestivo o Recurso de Reconsideração por ele interposto, por considerar que, nos termos do art. 34, § 2ª, da Lei 8.443/1992, os Embargos de Declaração apenas suspendem o prazo para interposição de outros recursos e não o interrompe.
7.	Apresenta, na sequência, as considerações do Ministério Público junto a este Tribunal (MPTCU) em sentido contrário aos argumentos da Serur e requer a reforma do Acórdão embargado, em razão da existência de supostas omissão e contradição, com base na argumentação jurídica que apresenta ao longo das 24 páginas que compõem a Peça 233 e documentos de Peças 235 a 238 e, a seguir reproduzida, em apertada síntese:
	a) a contradição de a matéria a ser interpretada conforme o princípio Pro Homine, cinge-se aos debates que se tem no âmbito da Secretaria de Recurso (Serur) e do MPTCU, no que diz respeito aos Embargos de Declaração suspenderem ou interromperem o prazo para interposição de Recurso de Reconsideração;
	b) defende que seria essa uma oportunidade para que esta Corte de Contas evolua a sua jurisprudência, em atenção ao comando do mencionado art. 5º, § 2ª da Constituição Federal, em face do princípio Pro Homine;
	c) alega que a Lei 8.443/1992 ainda estava sob a égide da normativa processual em que os Embargos de Declaração suspendiam o prazo para interposição de recursos, sendo necessário que a sistemática da Lei Orgânica deste TCU acompanhe a evolução do legislador ordinário para que seja atribuído o sentido da norma mais favorável ao recorrente;
	d) por serem os recursos corolários do princípio constitucional da ampla defesa, a norma de direito fundamental e de direitos humanos devem ser interpretadas a partir do princípio Pro Homine, inserido no art. 4º da Constituição Federal;
	f) a norma internacional dos direitos humanos privilegia o direito de a parte ter o seu recurso analisado, considerando que há margem legal para o recebimento do Recurso de Reconsideração, caso haja entendimento pela interrupção do prazo;
	g) o Acórdão embargado resta omisso, pois, ao não conhecer o Recurso de Reconsideração, deixou de analisar fatos relevantes que incidem diretamente sobre o julgamento irregular das contas do embargante (omissão de matéria de ordem pública, cognoscível, inclusive, de ofício; imputação de débito de obra 100% executada e enriquecimento sem causa do Estado) ;
	h) apresenta argumentos em relação ao mérito do julgamento das contas, visando a demonstrar que não restou comprovado quaisquer elementos que ensejaram a sua responsabilização. 
8.	Ao final, alega que, além de não restar comprovado qualquer elemento que ensejasse a responsabilização do ex-gestor tampouco há dano ao Erário. Assegura não existir, também, comprovação da presença do elemento subjetivo, ou seja, dolo, sequer conduta. Assim, ante a ausência de provas de que houve dano causado pelo ex-prefeito de Coremas-PB, requer:
	a) sejam recebidos os Embargos de Declaração e analisados pelo órgão técnico, em razão do pedido de efeitos modificativos;
	b) seja ouvido o representante do Ministério Público junto a este Tribunal;
	c) ao final, seja reformado o Acórdão, dando-se provimento aos Embargos de Declaração opostos para atribuir efeitos modificativos, a fim de conhecer do Recurso de Reconsideração anteriormente interposto, especialmente considerando que há margem legal para esse conhecimento caso se entenda pela suspensão dos Embargos Declaratórios anteriores, isso porque a norma no contexto do ordenamento jurídico deve guardar harmonia, bem como é necessário, quando há conflito interpretativo de norma, que os órgãos jurídicos faça a interpretação, como meio de dar densidade jurídica aos direitos humanos, a teor do art. 4º, inciso II e 5º, º§ 2º da Constituição Federal, porquanto a referida interpretação privilegia não só o princípio Pro Homine como o direito internacional dos direitos humanos, a Constituição Federal e a nova sistemática das normas processuais brasileiras, no que tange aos Embargos de Declaração, a partir de 1994, para, ao final, julgar regulares as contas prestadas;
	e) caso não acolhido o item anterior, que subsidiariamente, seja atribuído efeito modificativo para conhecer a matéria de ordem pública relativa ao enriquecimento sem causa por parte do Estado, vez que cognoscíveis a qualquer tempo e grau, ainda que considere intempestivo o recurso, para afastar o débito, julgar regulares as contas para o recorrente, sem aplicação de multa ou inabilitação;
	f) subsidiariamente, caso não se julgue regulares as contas, requer que se afaste a condenação em ressarcimento ao Erário, uma vez que é incontroversa a execução integral da obra;
	g) subsidiariamente, em último caso, que seja afastada a condenação de inabilitação para o exercício de cargo público, vez que não restou evidenciada a má-fé do embargante.
	É o Relatório.

8.1. Bruno Rangel Avelino da Silva (23067/OAB-DF) e outros, representando Edilson Pereira de Oliveira.  
8.2. Paulo Italo de Oliveira Vilar (OAB/PB 14.233), Antônio Eudes Nunes da Costa Filho (OAB/PB 16.683) e outros, representando Antônio Carlos Cavalcanti Lopes e outros, representando Antônio Carlos Cavalcanti Lopes.
8.3. Camila Lopes Abrantes (18276/OAB-PB) e outros, representando José Vitoriano da Silva Filho.

Procurador Marinus Eduardo De Vries Marsico.

TOMADA DE CONTAS ESPECIAL. CONVÊNIOS. IMPLANTAÇÃO DE SISTEMA DE ABASTECIMENTO DE ÁGUA. CONTRATO DE REPASSE. CONSTRUÇÃO DE UNIDADE HABITACIONAIS. SIMULAÇÃO DE LICITAÇÃO. CONTRATAÇÃO DE EMPRESA INCAPAZ DE EXECUTAR AS OBRAS. CONSTRUÇÃO DIRETA POR FUNCIONÁRIOS DA PREFEITURA. FRAUDE. CONTAS IRREGULARES. DÉBITO. MULTAS. DECLARAÇÃO DE INIDONEIDADE. INABILITAÇÃO PARA CARGO EM COMISSÃO OU FUNÇÃO DE CONFIANÇA. EMBARGOS DE DECLARAÇÃO. AUSÊNCIA DE OMISSÃO, CONTRADIÇÃO OU OBSCURIDADE. REJEIÇÃO. RECURSOS DE RECONSIDERAÇÃO INTERPOSTOS POR DOIS OUTROS RESPONSÁVEIS. INTEMPESTIVIDADE. NÃO CONHECIMENTO. COMUNICAÇÕES. NOVOS EMBARGOS DE DECLARAÇÃO. CONHECIMENTO. AUSÊNCIA DE OMISSÃO, CONTRADIÇÃO OU OBSCURIDADE. REJEIÇÃO. COMUNICAÇÕES.

TOMADA DE CONTAS ESPECIAL (TCE)

Secretaria de Recursos (Serur); Secretaria de Controle Externo de Tomada de Contas Especial (SecexTCE).

Apreciam-se nesta oportunidade Embargos de Declaração opostos pelos Srs. Antônio Carlos Cavalcanti Lopes (Peças 233 e 235 a 238) e Edilson Pereira de Oliveira (Peça 228) .
2.	Preliminarmente, entendo que os Embargos de Declaração devem ser conhecidos, porquanto atendidos os requisitos gerais dos recursos (art. 34, § 1º, da Lei 8.443/1992) , observando-se a legitimidade dos embargantes, o interesse em recorrer e a adequação do documento, além de objetivar corrigir supostos omissões e contradição do Acórdão recorrido, enquadrando-se nas hipóteses do caput do artigo mencionado.
3.	Por meio do Acórdão 212/2020 (Peça 201) , o Plenário não conheceu dos Recursos de Reconsideração interpostos pelos Srs. Antônio Carlos Cavalcanti Lopes (Peça 149) e Edilson Pereira de Oliveira (Peça 162) , por serem intempestivos e por não apresentarem fatos novos, nos termos do artigo 32, parágrafo único e inciso I, da Lei 8.443/92, c/c o artigo 285, caput e § 2º, do RI/TCU.
4.	O Sr. Edilson Pereira de Oliveira alega, inicialmente, ter havido equívoco no caso de sua responsabilização por ato praticado na gestão antecedente, pois apesar de a contratação da empresa por dispensa de licitação ter sido praticada em sua gestão, consta nos autos a clara execução de 100% do objeto do convênio celebrado com Funasa.
5.	Embora a questão esteja relacionada a rediscussão de mérito da deliberação a quo, matéria não afeta a estes Embargos de Declaração, cabe esclarecer que não se questionou nestes autos a efetiva conclusão das obras, mas tão somente se os recursos federais custearam as benfeitorias realizadas. Pelo que foi apurado no processo, os pagamentos foram destinados a uma empresa que, pelas diversas provas arroladas, não executou o empreendimento. Houve, no entender desta Corte de Contas, perda completa do nexo de causalidade entre o repasse federal e as construções executadas. 
6.	Conforme demostrado nas várias instruções produzidas nos autos (v. g. item 11.9 da Peça 63) , apesar de a Funasa ter aprovado a prestação de contas dos convênios, atestando a execução de 100% das obras conveniadas, o conjunto de evidências que apontam para contratação de empresa de fachada e fraude na dispensa da licitação, afasta a ausência de nexo causal entre os correspondentes recursos federais utilizados pelo defendente no pagamento à empresa contratada e as obras vistoriadas pelo órgão concedente.
7.	Quanto ao fato de as contratações terem sido realizadas antes da gestão do defendente, este Tribunal firmou juízo no sentido de que também não o exime da responsabilidade pelo débito a ele atribuído nestes autos, pois, uma vez sendo fictícia a empresa contratada, obviamente que ele praticou o ato irregular e que deu causa ao prejuízo ao Erário, quando manteve o contrato e deu sequência aos pagamentos por serviços que a contratada efetivamente não executou. 
8.	Vale ressaltar que consta do Relatório condutor da Deliberação a quo  (Acórdão 196/2016-TCU-Plenário) , de Relatoria do Ministro Benjamim Zymler (Peça 70) , que a aprovação da prestação de contas pelo órgão concedente não impede que posteriormente o próprio órgão reveja seu pronunciamento, nem obsta a atuação desta Corte de Contas que, ao tomar conhecimento de irregularidades cometidas por pessoas submetidas a sua jurisdição, pode adotar as providências necessárias para recompor o prejuízo causado aos cofres públicos e para sancionar os faltosos. Logo, a alegação do gestor não merece prosperar. 
9.	Quanto ao segundo argumento apresentado pelo Sr. Edilson Pereira de Oliveira, que se refere à possível ocorrência de prescrição da pretensão punitiva, matéria de ordem pública cognoscível ex officio e a qualquer tempo, resta esclarecer que por meio do Acórdão 1.441/2016, proferido pelo Plenário na Sessão Extraordinária de 8/6/2016, o TCU firmou o seu entendimento no sentido de que a prescrição da pretensão punitiva deve seguir a regra geral do prazo decenal, contado a partir do fato, em linha com o art. 205 do Código Civil brasileiro, interrompendo-se a contagem do aludido prazo com a ordem de citação, nos termos do art. 240, caput, da Lei 13.105 (Código Processual Civil) , de 2015.
10.	Considerando esse entendimento, não subsiste a alegada prescrição da pretensão punitiva do TCU em favor do embargante, pois não teria transcorrido o período superior a dez anos entre a ordem para a citação no âmbito do TCU, em 2/5/2014 (Peça 16) , e a data dos pagamentos impugnados, conforme subitens do Acórdão 196/2016-TCU-Plenário, abaixo reproduzidos:
"9.1.2. débito solidário dos Srs. Edilson Pereira de Oliveira, José Aloysio da Costa Machado Neto e José Vitoriano da Silva Filho, e da empresa Celta Construções e Empreendimentos Ltda.:
	VALOR ORIGINAL (R$) 
	DATA DA OCORRÊNCIA

	9.913,56
	6/8/2008

	13.608,60
	28/9/2007

	7.222,62
	11/1/2007

	77.825,18
	29/5/2006

	57.790,43
	30/1/2006

	51.684,05
	6/12/2005

	62.163,55
	9/11/2005

	67.259,25
	7/10/2005

Cofre Credor: Tesouro Nacional
9.1.3. débito solidário dos Srs. Edilson Pereira de Oliveira e José Aloysio da Costa Machado Neto, e da empresa Celta Construções e Empreendimentos Ltda.:
	VALOR ORIGINAL (R$) 
	DATA DA OCORRÊNCIA

	39.998,00
	22/9/2006

	59.985,00
	18/10/2005

	40.000,00
	18/7/2005

	80.000,00
	17/5/2005

	39.500,00
	6/5/2005

Cofre Credor: Fundação Nacional de Saúde"
11.	Assim, não há como ser acolhido o argumento apresentado, rejeito, portanto, os Embargos de Declaração opostos pelo Sr. Edilson Pereira de Oliveira,
12.	Já o Srs. Antônio Carlos Cavalcanti Lopes, após apresentar resumo dos fatos, concluindo com o julgamento proferido por meio do Acórdão 212/2020-TCU-Plenário, em que este Tribunal considerou o intempestivo o Recurso de Reconsideração por ele interposto, apresenta as considerações do Ministério Público junto a este Tribunal (MPTCU) em sentido contrário aos argumentos da Serur, e requer a reforma do Acórdão embargado, em razão de omissão e contradição e com base na argumentação jurídica a seguir exposta, em apertada síntese;
	a) a contradição de a matéria a ser interpretada conforme o princípio Pro Homine, cinge-se aos debates que se têm no âmbito da Secretaria de Recurso (Serur) e do MPTCU, no que diz respeito aos Embargos de Declaração suspenderem ou interromperem o prazo para interposição de Recurso de Reconsideração;
	b) defende que seria essa uma oportunidade para que esta Corte de Contas evolua a sua jurisprudência, em atenção ao comando do mencionado art. 5º, § 2º da Constituição Federal, em face do princípio Pro Homine;
	c) alega que a Lei 8.443/1992 ainda estava sob a égide da normativa processual em que os Embargos de Declaração suspendiam o prazo para interposição de recursos, sendo necessário que a sistemática da Lei Orgânica deste TCU acompanhe a evolução do legislador ordinário para que seja atribuído o sentido da norma que seja mais favorável ao recorrente;
	d) por serem os recursos corolários do princípio constitucional da ampla defesa, a norma de direito fundamental e de direitos humanos devem ser interpretadas a partir do princípio Pro Homine, inserido no art. 4º da Constituição Federal;
	f) a norma internacional dos direitos humanos privilegia o direito de a parte ter o seu recurso analisado, considerando que há margem legal para o recebimento do Recurso de Reconsideração, caso haja entendimento pela interrupção do prazo;
	g) o Acórdão embargado resta omisso, pois ao não conhecer o Recurso de Reconsideração, deixou de analisar fatos relevantes que incidem diretamente sobre o julgamento irregular das contas do embargante (omissão de matéria de ordem pública, cognoscível, inclusive, de ofício; imputação de débito de obra 100% executada e enriquecimento sem causa do Estado) ;
	h) apresenta argumentos em relação ao mérito do julgamento das contas, visando a demonstrar que não restou comprovado quaisquer elementos que ensejaram a sua responsabilização. 
13.	Não identifico qualquer omissão ou contradição no Acórdão embargado.
14.	No Voto condutor da deliberação impugnada, acompanhei os pareceres e as propostas da Secretaria de Recursos (Serur) , que se alinhavam ao entendimento vigente na jurisprudência deste Tribunal, de que o art. 34, § 2º, da Lei 8.443/1992, c/c o art. 287, § 3º, do Regimento Interno do TCU, dispõe que os Embargos de Declaração suspendem o prazo para a interposição dos demais recursos e não interrompem os prazos para interposição dos recursos previstos nos incisos I e III do art. 32 desta Lei. Assim, em razão dessa expressa determinação, as disposições correlatas do novo CPC não podem ser aplicadas subsidiariamente aos processos de controle externo.
15.	Destaquei que, nas várias oportunidades em que este Tribunal se deparou com o tema, tem mantido o entendimento de que o art. 34, § 2º, da Lei 8.443/1992, não foi superado pelas inovações das normas processuais comuns, prevalecendo como regra própria e específica do processo de controle externo.
16.	Para reforçar este posicionamento, com vistas a rebater os argumentos apresentados nos Embargos transcritos nas alíneas a a f, do item 9 deste Voto, transcrevo excerto da Declaração de Voto apresentado pelo Ministro Raimundo Carreiro, alinhando-se ao Voto por mim apresentado e que compõe a deliberação embargada (Peça 202) :
	"[...] Considerando, porém, a posição sustentada pelo Ministério Público junto ao TCU, em parecer da lavra do Procurador Marinus Eduardo De Vries Marsico, entendo importante fazer as seguintes ponderações.
	Sustenta o ilustre Procurador que, dada a evolução da doutrina e da jurisprudência e especialmente da legislação, com destaque para o novo Código de Processo Civil, aprovado em 2015, o TCU deveria "ajustar a sua atuação à evolução havida nas normas processuais, independente de mudança na lei específica", de modo a considerar que a oposição de embargos de declaração interrompe o prazo para a interposição dos demais recursos em vez de suspender. Adicionalmente, alega que os precedentes invocados pela Serur, de 2006 e de 2009, são anteriores à atualização da legislação processual, inclusive do novo CPC de 2015.
	Sobre o assunto lembro que, assim como fez a Serur e o relator, trata-se de matéria já apreciada por esta Corte inúmeras vezes, que consolidou jurisprudência rigorosamente de acordo com a regra de de que lei especial prevalece sobre a geral.
	Importante observar que o novo Código de Processo Civil não trouxe qualquer novidade quanto à interrupção do prazo para a interposição dos demais recursos, pois a mudança promovida no processo civil sobre o assunto ocorreu no longínquo ano de 1994, com a promulgação da Lei nº 8.950/1994, a partir da qual a oposição dos embargos de declaração não mais suspendem o prazo, mas sim interrompem o prazo para a interposição dos demais recursos no processo civil, conforme se depreende da redação do ora revogado art. 538 do anterior CPC de 1973:
Art. 538. Os embargos de declaração interrompem o prazo para a interposição de outros recursos, por qualquer das partes. (Redação dada pela Lei nº 8.950, de 13.12.1994) 
	Aliás, é exatamente pelo fato de essa mudança ter ocorrido ainda em 1994 que os precedentes citados pelo Serur são de 2006 e de 2009. De lá pra cá não houve alteração nessa regra, conforme se vê da redação do atual CPC, com o seguinte teor:
Art. 1.026. Os embargos de declaração não possuem efeito suspensivo e interrompem o prazo para a interposição de recurso.
§ 1º A eficácia da decisão monocrática ou colegiada poderá ser suspensa pelo respectivo juiz ou relator se demonstrada a probabilidade de provimento do recurso ou, sendo relevante a fundamentação, se houver risco de dano grave ou de difícil reparação.
	Chamo a atenção que o novo CPC deixa expresso que os embargos de declaração não têm efeito suspensivo, o que também difere da nossa LOTCU, que confere o efeito suspensivo. Ora, se fosse para fazermos prevalecer o art. 538 do CPC sobre o art. 34 da nossa LOTCU, então deveríamos fazer isso por completo e não parcialmente, ou seja, deveríamos então passar a decidir que, nos termos do citado art. 538 do CPC, os embargos de declaração da LOTCU não têm efeito suspensivo.
	Anoto também que o Ministro Celso de Mello, já em duas oportunidades em que apreciou pedidos de medida liminar, nos Mandados de Segurança 32.852 e MS 35.977, nos quais os impetrantes defenderam que, nos termos do art. 538 do CPC, os embargos de declaração da nossa LOTCU deveriam interromper o prazo para a interposição dos demais recursos, o Ministro indeferiu os pedidos, sob o argumento de que a LOTCU prevalece sobre o CPC, naquilo que lhe é contrária. Ressalto que a decisão monocrática prolatada no citado MS 35.977 é de 2018, portanto já na vigência do novo CPC.
	Por fim, observo que o art. 15 do CPC, ao afirmar que aquela norma se aplica, subsidiária e supletivamente, aos processos administrativos, não trouxe, na prática, qualquer novidade para o tema, pois assim já ocorria na vigência do CPC de 1973, também conforme já decidido pelo STF em diversas ocasiões, do que é exemplo o seguinte trecho do voto da Ministra Cármen Lúcia, proferido no MS 29.137, impetrado contra decisão do TCU que havia indeferido o pedido de produção de provas testemunhais e periciais, e que foi julgado em 18.12.2012, portanto ainda na vigência do CPC de 1973:
O indeferimento da produção de provas reputadas impertinentes ou desnecessárias, quando devidamente fundamentado, não consubstancia cerceamento de defesa e respalda-se no § 2º do art. 38 da Lei n. 9.784/1999 e no art. 130 do Código de Processo Civil, aplicáveis, subsidiariamente, aos processos em curso no Tribunal de Contas da União.
	Portanto, considerando o exposto e a autonomia do processo administrativo, como ramo do direito que tem regras próprias, e, com mais razão ainda, a autonomia do processo de controle externo, regido pela Lei Orgânica do TCU (Lei 8.443/92) e, apenas subsidiariamente, complementado pela Lei 9.784/99 e pelo Código de Processo Civil, nas hipóteses em que as disposições daquelas leis não contrariarem as disposições da nossa Lei Orgânica nem os princípios que regem o processo de controle externo, meu voto é no sentido de acompanhar o relator e reiterar que a oposição de embargos de declaração não interrompem, mas sim suspendem o prazo para a interposição dos demais recursos, nos exatos termos do art. 34 da Lei Orgânica do TCU. [...]".
17.	Assim, considerando o entendimento de que os Embargos de Declaração suspendem e não interrompem o prazo para interposição de recurso, o Recurso de Reconsideração apresentado pelo Sr. Antônio Carlos Cavalcanti Lopes (Peça 149) é intempestivo.
18.	Conforme consta do Voto condutor da deliberação embargada, o recorrente foi devidamente notificado no endereço de seu procurador, segundo contido no instrumento de procuração de Peça 33 (Ofício de Peça 103) e, posteriormente, conforme endereço contido na pesquisa de endereço de Peça 136 (Ofício de Peça 141) , tudo de acordo com o disposto no art. 179, inciso II, § 7º, do RI/TCU. Observa-se que a mesma pessoa (Stephanie Farias) recebeu as notificações acerca da deliberação original (Peça 104) e da decisão que apreciou os aclaratórios (Peça 147) .
19.	Para a análise de tempestividade, foram considerados tanto o lapso ocorrido entre a notificação da decisão original e a oposição dos referidos Embargos, quanto o prazo compreendido entre a notificação da deliberação que julgou aos Embargos e a interposição do Recurso de Reconsideração.
20.	Assim, considerando que no primeiro lapso temporal, entre a notificação da decisão original e a oposição de Embargos, transcorreram dez dias e que, no segundo lapso, entre a notificação acerca do julgamento dos embargos e a interposição do recurso, transcorreram quinze dias, é possível concluir que o Recurso de Reconsideração foi interposto após o período total de 25 dias, sendo, portanto, intempestivo.
21.	O mesmo ocorreu em relação ao Recurso de Reconsideração interposto pelo Sr. Edilson Pereira de Oliveira. A unidade técnica registra que bem antes da notificação, ocorrida em 16/11/2016 (Peças 90 e 93) , o responsável, por meio de seu advogado, já havia solicitado cópia dos autos (Peça 80) , e a obteve ainda em 12/4/2016 (Peça 82) . O Recurso de Reconsideração somente foi interposto em 30/11/2018. Sendo, portanto, claramente intempestivo.
22.	No que se refere ao argumento de que o Acórdão embargado resta omisso, pois ao não conhecer o Recurso de Reconsideração, deixou de analisar fatos relevantes que incidem diretamente sobre o julgamento irregular das contas do embargante (omissão de matéria de ordem pública, cognoscível, inclusive, de ofício; imputação de débito de obra 100% executada e enriquecimento sem causa do Estado) , registro que, o não conhecimento do Recurso de Reconsideração por intempestivo, é impeditivo para que este Relator e o Tribunal apreciem as razões recursais apresentadas.
23.	Quanto aos argumentos de mérito apresentado pelo Sr. Antônio Carlos Cavalcanti Lopes, depreendo que estes deixam transparecer que a real intenção do embargante é se mostrar irresignado e rediscutir mérito da matéria já decidida neste processo, o que é incabível na via estreita dos Embargos de Declaração. 
24.	Por fim, sobre a solicitação de oitiva do Parquet de contas, haja vista a previsão regimental constante do art. 62, segundo o qual a audiência do órgão ministerial somente é obrigatória nos processos de tomada ou prestação de contas e nos concernentes aos atos de admissão de pessoal e de concessão de aposentadorias, reformas e pensões, entendo que, em razão dos fundamentos apresentados pelo não provimento dos Embargos, não há justificativa para que, nesse momento processual, seja solicitada por este relator a manifestação requerida.
25.	Uma vez afastada a existência de qualquer obscuridade, omissão ou contradição no acórdão embargado e considerando que não foi identificado qualquer prejuízo à situação dos responsáveis ao que inicialmente foi decidido por esta Corte, sou de opinião que os Embargos de Declaração opostos pelos Srs. Antônio Carlos Cavalcanti Lopes e Edilson Pereira de Oliveira devam ser conhecidos e não providos.
Ante o exposto, VOTO no sentido de que o Tribunal adote a deliberação que ora submeto à apreciação deste Plenário.
TCU, Sala das Sessões Ministro Luciano Brandão Alves de Souza, em 1 de abril de 2020.
AROLDO CEDRAZ 
Relator